臺灣臺北地方法院簡易民事判決
                                    110年度店簡字第411號
原      告  光合作用設計有限公司

法定代理人  張麗晶  
訴訟代理人  屠啟文律師
被      告  關仲偉  

訴訟代理人  謝宗翰律師
複訴訟代理  
人          沈孟生律師
上列當事人間給付報酬事件，本院於民國111年5月3日言詞辯論
終結，判決如下：
    主      文
原告之訴及假執行之聲請均駁回。
訴訟費用新臺幣伍仟捌佰陸拾捌元由原告負擔。
    事實及理由
一、原告方面：
  ㈠原告起訴主張：被告於其所有之苗栗縣○○鄉○○村段000000地
    號土地上新建房屋（下稱系爭房地），而於民國108年5月3
    日委請原告進行規劃及設計，設計服務費為新臺幣（下同）
    936,100元，並簽立「苗栗關宅設計案」契約書（下稱系爭
    契約），已陸續給付561,660元。詎被告於109年間曾向原告
    表示設計不符實況，有意與原告終止系爭契約，經原告於10
    9年間陸續寄發存證信函催告被告是否履約，被告均表示同
    意繼續履行。而系爭房地於規劃設計前，原告已與建築師多
    次實地勘查，被告並已於事前同意確認後原告始進行設計完
    稿，已製作系爭房地之模型及全景3D模擬圖供被告觀覽，並
    取得建築執照，足見系爭房地之規劃設計無瑕疵。而原告現
    已完成第一階段至第四階段之設計服務，並將所有設計內容
    附上建築及室內詳圖、建築執照圖組合、全區室內外3D模擬
    圖、室內及一、二工施工詳圖、營造廠商詢價報表等資料交
    予被告。爰依系爭契約第8條第3項約定及民法第548條第1項
    規定，提起本件訴訟，請求被告給付設計費用尾款374,000 
    元，並聲明：⒈被告應給付原告374,000 元，及自起訴狀訴
    繕本送達翌日起至清償日止，按年息百分之5 計算之利息。
    ⒉原告願供擔保，請准宣告假執行。
  ㈡對被告答辯所為之陳述：
　  本件原告已交付如前所述之全部設計圖說資料予被告，此設
    計案主建物之設計圖面前亦經被告多次表示「圖我看了」、
    「讚喔，太喜歡了」、「沒意見」、「尊重專業」等語（原
    證7、原證13）；其間或後續縱有瑕疵或需修改之處，兩造
    本得於溝通、說明後再由原告修改後提出，以完成驗收手續
    。詎被告嗣後逕行終止與原告間之設計合約關係，亦拒絕後
    續再與原告討論相關圖面設計問題，是本件縱有「未驗收」
    情事，亦屬可歸責於被告，今被告遽以「未驗收」為由拒絕
    給付承攬報酬尾款，實屬無理。　　　
二、被告方面：
  ㈠原告請求被告給付承攬報酬374,000元，係依107年8月9日之
    報價單，以系爭契約之設計範圍，僅限苗栗關宅設計案「室
    內」設計部分，不包含「室外」設計部分。惟系爭契約約定
    之設計範圍實際上係包含苗栗關宅設計案之「室外」及「室
    內」之規劃設計，107年8月9日報價單非最終報價，而經被
    告多次催告，原告迄今不僅未能完成苗栗關宅設計案「室外
    」規劃設計，且所交付之「室內」設計圖面亦與系爭契約約
    定之階段三、四工作內容不符，可見原告主張其已完成系爭
    契約工作，並得請求其餘報酬云云，俱非事實，洵無足採。
    又兩造於簽署系爭契約當時即已明確約定原告設計範圍包含
    苗栗關宅設計案「室內」及「室外」設計部分，此有原告於
    簽約時出具予被告之兩份報價單，其上明載：「一、建地規
    劃及建築設計設計，數量：1470m²」，合計總價為936,100
    元（計算式：641,000元+295,100元=936,100元），核與系
    爭契約上載承攬金額相符一致。
　㈡又被告曾多次要求原告依約完成苗栗關宅設計案「室內」及
    「室外」設計，原告皆藉詞推託，嗣經被告於109年12月23
    日以文山興隆路郵局216號存證信函，再次催告原告應於文
    到7日內依約完成並提供苗栗關宅設計案「室內」及「室外
    」設計圖說予被告，以為後續施工發包之依據，而原告於10
    9年12月24日收受上開存證信函迄今已逾120日，仍未能完成
    並交付苗栗關宅設計案「室外」規劃設計予被告，原告請求
    被告給付報酬尾款374,000元，顯乏所據，要無可採。
　㈢另原告以109年12月31日文山興隆路郵局219號存證信函所交
    付予被告之苗栗關宅設計案「室內」設計圖面，其內容欠缺
    材質、色彩及細部設計圖面，根本無法據圖施工，與系爭契
    約階段三、四約定亦不相符，是以姑先不論原告根本未完成
    苗栗關宅設計案「室外」設計部分，已如前述，且原告迄今
    亦未依債之本旨完成並交付系爭契約「室內」設計工作予被
    告，被告自無給付承攬報酬尾款之義務甚明。　
　㈣依系爭契約第13條第1、2項約定：「乙方(即原告)應依本契
    約所定之期限內完成本案之規劃設計，除不可歸責於乙方之
    事由外，每逾一日按設計服務費用總價千分之一計付遲延違
    約金，其數額以服務費用總價百分之十為限」、「違約金已
    達服務費用總價百分之十者，甲方(即被告)得解除契約」。
    兩造於系爭契約雖未明文約定服務期限，惟經被告於109年1
    2月23日以109年12月23日存證信函限期催告原告應於7日內
    完成系爭契約設計全部工作，而原告於同年月24日收受（參
    被證2號），則原告至遲應於109年12月31日前完成並提供苗
    栗關宅設計案「室內」及「室外」設計圖說予被告。然自10
    9年12月31日履約期限迄今已逾120日，原告不僅未能依約完
    成苗栗關宅設計案「室外」之規劃設計，且所交付「室內」
    設計圖面更欠缺材質、色彩及細部設計圖面，與系爭契約階
    段三、四約定工作內容不符，依系爭契約第13條第1項約定
    ，原告應依遲延日數每逾一日按設計服務費用總價千分之一
    計付遲延違約金予被告，且因原告遲延日數已逾100日，所
    計遲延違約金已達約定服務費用總價百分之十，被告自得依
    系爭契約第13條第2項約定主張解除系爭契約，並請求回復
    原狀及遲延違約金，故本件原告自無再依系爭契約請求被告
    給付374,000元承攬報酬之可能。　
　㈤系爭契約之設計標的包含室內及室外部分，原告迄今均未完
    成及交付系爭契約附表二所定階段三及階段四之全部設計圖
    ，尚未通過被告驗收。原告主張其已完成系爭契約附表二所
    定階段三及階段四之全部設計圖，係以其曾於原證7之
　　LINE對話紀錄中交付設計圖面及動畫電子檔予被告，並於10
    9年12月31日以原證5之存證信函附件交付相關設計圖面予被
    告。然系爭契約附表二所定階段三及階段四之各項服務範圍
    內容，均未見有動畫電子檔之約定，且動畫電子檔與上開服
    務範圍內容之關連為何，亦未見原告為任何陳述，是以原告
    不應以其有傳送動畫電子檔即認其已完成附表二所定階段三
    及階段四之全部「室內」及「室外」設計圖予被告。
　㈥除上開理由外，原告亦未依債之本旨給付系爭契約內容予被
    告，原告曾表示其欠缺山坡地開發、設計之經驗，且於規貛
    、繪製設計圖前，並未親自至現場之山坡地實地勘查、鑑界
    及高度測量，致所提出之設計圖與土地現況有諸多不符，設
    計錯誤，對被告毫無利益可言，被告得依民法第227條及第2
    32條前段規定，拒絕給付承攬報酬予原告等語。並聲明：⒈
    原告之訴駁回。⒉如受不利判決，被告願供擔保請准宣告免
    為假執行。
三、兩造不爭執及爭執事項（參見本院卷第181頁至第182頁）：
  ㈠不爭執事項：
  ⒈原告於108 年5 月3 日前（契約上載明日期為8/9/18）曾出
    具本院卷第27頁建地規劃及建築設計129㎡、室內空間設計30
    坪，設計費用共計360,675 元（含百分之5營業稅）。
　⒉兩造後於108 年5 月3 日曾簽立如本院卷第17頁至第22頁所
    載之契約，其上記載設計案名稱為「苗栗關宅設計案」、設
    計地點為苗栗縣○○鄉○○村段地號0000-0000 之室內裝修設計
    ，約明設計服務費共計936,100 元。
　⒊被告已給付簽約款及《階段一、二》款項共561,660 元予原告
    。
　⒋被告於109 年12月23日曾以文山興隆路郵局第216 號存證信
    函催告原告應於文到七日內依約完成並提供全部設計圖說予
    被告，原告於109年12月24日收受該存證信函。
　⒌原告於109 年12月31日寄發文山興隆路郵局存證號碼219 號
    存證信函予被告，被告於110年1月5日收受上開存證信函。
　⒍上開設計案名稱為「苗栗關宅設計案」之契約，另有如本院
    卷第156 頁至第158 頁所載之設計委託契約書附件作為該契
    約之附件。
　⒎兩造對於設計案名稱為「苗栗關宅設計案」之契約，設計標
    的之範圍包含室內及室外不爭執，設計範圍部分即本院卷第
    123頁、第137頁之範圍。　　　　
  ㈡爭執事項：
  ⒈就設計標的為室內部分，原告是否已完成並交付系爭契約附
    表二所定階段三及階段四之室內部分之全部設計圖說予被告
    ？若已完成，是否經被告驗收？
  ⒉就設計標的為室外部分，原告是否已完成並交付系爭契約附
    表二所定階段三及階段四之室外部分之全部設計圖說予被告
    ？若已完成，是否經被告驗收？
  ⒊原告請求被告給付報酬尾款374,000元有無理由？被告抗辯原
    告未債之本旨提出給付且給付遲延，故依系爭契約第13條第
    2 項主張解除契約並請求回復原狀及給付遲延之違約金，有
    無理由？ 
四、得心證之理由：
　　原告主張依系爭契約之約定、民法委任之法律關係請求被告
    給付374,000元，惟為被告所否認，並以前揭情詞置辯，茲
    就本件爭執之事項及本院之判斷，析述如下：
  ㈠按稱承攬者，謂當事人約定，一方為他方完成一定之工作，
    他方俟工作完成，給付報酬之契約；又報酬應於工作交付時
    給付之，無須交付者，應於工作完成時給付之，民法第490
    條第1項、第505第1項分別定有明文。次按，承攬人「完成
    之工作」，應使其具備約定之品質，及無減少或滅失其價值
    ，或不適於通常或約定使用之瑕疵；又債權人對於已提出之
    給付，拒絕受領或不能受領者，自提出時起，負遲延責任；
    債務人非依債務本旨實行提出給付者，不生提出之效力。但
    債權人預示拒絕受領之意思，或給付兼需債權人之行為者，
    債務人得以準備給付之事情，通知債權人，以代提出，民法
    第492條、第234條、第235條亦分別定有明文。是民法有關
    承攬瑕疵擔保責任法律效果之規定，原則上於承攬人交付工
    作後、若無須交付工作者，於完成工作後，始有適用之餘地
    。再按，承攬係以「工作」之「完成」為目的之契約，於未
    依當事人之「約定」，發生預期之「結果」（非祗「效果」
    ）前，自難謂承攬之工作業已「完成」。故承攬人之工作是
    否完成，應就契約之內容觀察，非可因承攬人應負品質保證
    及瑕疵修補之擔保責任即無視契約之約定，而將除「工作外
    在形式」外之部分，均委之於承攬人擔保責任之範疇（最高
    法院84年度台上字第2249號裁判參照）。另工作之完成與工
    作有無瑕疵，係屬兩事，倘承攬工作已完成，縱該工作有瑕
    疵，亦不得因而謂工作尚未完成。是定作人於承攬人完成工
    作時，雖其工作有瑕疵，仍無解於應給付報酬之義務，僅定
    作人得依民法第494條規定行使權利而已（最高法院73年度
    台上字第2814號、85年度台上字第2280號裁判參照）。查本
    件兩造固不爭執須待原告繪製設計圖完工並完成驗收後，原
    告方得請求剩餘工程款，惟工程承攬關係中，瑕疵修補分為
    三個階段，意義各不相同。第一階段是各工作項目於施工中
    ，基於品質管理程序所發見者。承攬人應依定作人之指示於
    合理期間內修補完成。第二階段是於竣工後，完工驗收階段
    ，定作人所發見之瑕疵。於此階段，承攬人須完成瑕疵修補
    ，方得完成驗收程序。第三階段之瑕疵是保固或瑕疵擔保期
    間所發見之瑕疵。第二階段與第三階段之分界在於雙方是否
    完成「驗收」之程序，如工作有交付之須要時，併予交付予
    定作人。倘定作人已佔用工作物，並進而使用該工作物，或
    轉移工作物予他人時，除雙方另約定定作人得先行使用，嗣
    後再行驗收程序之情形外，應認承攬人完成之工作部分已經
    完成驗收程序，進入第三階段之瑕疵擔保範圍，即民法第49
    3條至第495條之瑕疵擔保責任，承攬人就其完成並已交付使
    用之部分工程，得請求相當價值之報酬。否則一方面賦予定
    作人先行受領工作物之利益，另方面又允許定作人以工程品
    質有瑕疵、或有部分未施作，執以未完工或未驗收爭議、拒
    絕給付報酬，有違誠實信用原則。
　㈡經查，本件原告主張已於設計期間傳送設計圖面、動畫電子
    檔及於109年12月31日以文山興隆路郵局存證號碼219號存證
    信函寄發「建築及室內詳圖、建築執照圖組合」、「全區室
    外3D模擬圖」、「室內及一、二工施工詳圖」、「營造廠商
    詢價報表」等予被告，被告多次表示「圖我看了」、「讚喔
    ，太喜歡了」、「沒意見」、「尊重專業」等語（原證7、
    原證13）；其間或後續縱有瑕疵或需修改之處，兩造本得於
    溝通、說明後再由原告修改後提出，以完成驗收手續。詎被
    告嗣後逕行終止與原告間之設計合約關係，亦拒絕後續再與
    原告討論相關圖面設計問題，是本件縱有「未驗收」情事，
    亦屬可歸責於被告云云。惟觀之系爭契約記載，兩造就設計
    圖面之驗收程序並無規定，僅於第7條約定服務期間及交付
    圖說義務及第8條約定服務費用之付款方式，而尾款通常在
    完工驗收後才收取，是可認階段三（空間尺度、色彩、材質
    、具體設計）及階段四（細部設計及施工圖）之驗收程序應
    即為尾款付款時間，又驗收係指定作人於承攬人完成工作後
    ，檢視承攬人完成之工作是否具有約定之品質及無減少或滅
    失價值或不適於通常或約定使用之瑕疵之行為。本件被告已
    於對話中表示「我不想挖山坡，我是愛山護山的，地形是如
    何就依照地形做...現在問題的最根本點是設計上不符合實
    際，您們設計前沒有看過現場，只是看平面圖設計」（參見
    本院卷㈡第81頁、第107頁），復於存證信函中指出「...1.
    敷地配圖與現況不符。2.住宅一工與二工要如何銜接才能進
    住使用，請乙方以專業能力重新構思，找到雙方都能接受的
    最佳方法」，且該設計圖依證人朱騰龍於本院審理時結證之
    內容可知，有「附圖與現況地形不符，需要耗費龐大工程費
    才能依圖施作，且有成本跟風險考量，若原告所設計之途面
    施工，一工會有一半建物、二工全部建物及雞舍、水池均會
    位於高低落差約10餘米之邊坡上」、「室內裝潢部分僅提供
    示意圖，並無看到詳細剖面施工圖說，亦無標示尺寸，室外
    亦僅有施作位置及施作項目示意圖，沒有施工尺寸，無法依
    圖示估價，該圖示應該只是設計師的初步規劃，並未得到業
    主認可，所以沒有細部設計及後續如何施工之記載」等瑕疵
    （參見本院卷㈡第19頁至第35頁），而設計圖之繪製並非由
    設計師片面交付圖稿即謂完成工作，且其驗收流程亦會由定
    作人與承攬人多次針對圖稿內容溝通、確認，待至承攬人所
    提供之圖稿足供後續接手之施工團隊按圖估價，並進而就各
    該設計圖示擇定使用之素材、顏色等始謂完成驗收。本件依
    兩造所提出之資料，僅可認定原告有提出圖稿，然未見兩造
    間有針對圖稿內容進一步商討及確認，原告雖指係因被告嗣
    後逕行終止與原告間之設計合約關係，亦拒絕後續再與原告
    討論相關圖面設計問題，是本件縱有「未驗收」情事，亦屬
    可歸責於被告云云，然原告所提出之設計圖有如前所述之重
    大瑕疵，兩造間之信賴關係，已因該設計圖上開重大瑕疵而
    崩壞，本院認為該等信賴關係之崩壞實係肇因於原告所提設
    計圖示瑕疵過鉅，且原告未於被告催告變更設計之期限內進
    行修補。佐以，後續設計之變更亦非由原告進行，業據證人
    朱騰龍於本院審理時結證明確（參見本院卷㈡第34頁），原
    告亦未提出被告已驗收完畢之相關證明文件，是被告抗辯未
    完成驗收程序乙節，即屬可採。
　㈢再按承攬人完成工作，應使其具備約定之品質，及無減少或
    滅失價值，或不適於通常或約定使用之瑕疵，民法第492條
    定有明文。此項承攬人之瑕疵擔保責任係法定責任，不以承
    攬人具有過失為必要。定作人以工作有瑕疵，主張承攬人應
    負瑕疵擔保責任，僅須就工作有瑕疵之事實舉證，即為已足
    ，無庸證明承攬人有可歸責之事由。承攬人如抗辯其有可免
    責之事由者，對此項免責之事由，應負舉證責任（最高法院
    97年度台上字第210號判決意旨參照）。又按工作有瑕疵者
    ，定作人得定相當期限，請求承攬人修補之；承攬人不於前
    條第1項所定期限內修補瑕疵，或依前條第3項之規定拒絕修
    補或其瑕疵不能修補者，定作人得解除契約或請求減少報酬
    。但瑕疵非重要，或所承攬之工作為建築物或其他土地上之
    工作物者，定作人不得解除契約，民法第493條第1項、第49
    4條亦分別定有明文。被告主張於原告交付圖示後，發現有
    配圖與現況地形不符、施作成本與風險過高之瑕疵，除據證
    人朱騰龍於本院審理時結證明確外，亦有上開存證信函影本
    在卷可查，本件被告委請原告繪圖設計，其目的係欲取得一
    符合系爭土地之全區規劃（包含室內及室外），原告依其專
    業應提出一符合系爭土地地貌，且施工之成本及風險與定作
    人預期大致相符之設計圖，然原告所提出之設計圖未能依照
    系爭土地之地貌予以規劃，除一工主建物有明確標示平面配
    圖、設計說明及可能預算外，二工及附屬建物只有示意圖，
    沒有明確標示平面配置、設計說明及需花費之預算，一工主
    建物室內部分及二公部分主建物旁邊原本規劃一個開放空間
    部分都沒有圖說致所規劃之圖示無法直接供被告發包使用，
    甚而於報請開工完成鑑界後，發現設計圖與現場差異過大，
    而申請變更設計，自難謂原告有提出「建築及室內詳圖、建
    築執照圖組合」、「全區室外3D模擬圖」、「室內及一、二
    工施工詳圖」、「營造廠商詢價報表」等文件，即認其承攬
    工作符合契約之品質。而承攬人所提出之設計圖得供定作人
    據以使用開工、興建乃建地規劃及室內設計之主要目的，本
    件原告所提出之相關圖示，有如上所指之瑕疵，致使該設計
    圖示之內容不合乎債之本質，且該等瑕疵乃屬重要，符合民
    法第493條第1項、第494條前段定作人得解除契約之要件。
　㈣末按契約之解除，乃就現已存在之契約關係而以溯及的除去
    契約為目的，於契約解除時，當事人雙方均有回復原狀之義
    務（最高法院49年台上字第1597號裁判意旨參照）。經查，
    被告於109年12月15日向原告表示欲無條件解除委託設計合
    約，復於109年12月23日以文山興隆路第216號存證信函催告
    原告修補瑕疵（參見本院卷㈠第37頁至第47頁），原告於109
    年12月24日收受該存證信函，原告迄未為具體之修補行為，
    亦未能提出合於系爭土地現況之設計圖示之佐證，復未於被
    告催告之期限內修補瑕疵，被告自得依民法第494條前段之
    規定解除系爭契約，則被告於110年4月26日以答辯狀繕本之
    送達對原告為解除系爭契約之意思表示，上開答辯狀繕本於
    110年4月27日經原告之訴訟代理人收受（參見本院卷㈠第131
    頁），應認系爭合約已於110年4月27日經被告合法解除，則
    縱認被告有未給付餘款之事實，然系爭契約既因解除而溯及
    失效，被告自無庸再給付餘款374,000元，原告依系爭契約
    請求被告給付，於法即屬無據。
五、綜上所述，原告依系爭契約第3項及民法第548條第1項規定
    請求被告給付原告374,000 元，及自起訴狀訴繕本送達翌日
    起至清償日止，按年息百分之5 計算之利息，為無理由，應
    予駁回；而原告之訴既經駁回，其假執行之聲請，即失所附
    麗，應併予駁回。
六、本件事證已臻明確，兩造其餘之攻擊或防禦方法及所用之證
    據，經本院斟酌後，認為均不足以影響本判決之結果，爰不
    逐一論列，附此敘明。
七、訴訟費用負擔之依據：民事訴訟法第78條。本件訴訟費用額
    ，依後附計算書確定如主文第3 項所示金額。
中　　華　　民　　國　　111 　年　　6 　　月　　17　　日
                  臺灣臺北地方法院新店簡易庭
                              法  官  石蕙慈
計算書：
項        目             金  額（新臺幣）    備    註
第一審裁判費             4,080元
第一審證人旅費             894元             由被告墊付
第一審證人旅費（邱麒綸）   894元             同      上
合        計             5,868元　　　　　　　　　　　　以上正本係照原本作成。
對於本件判決如有不服，應於收受送達後20日內向本院提出上訴
書狀，上訴於本院合議庭，並按他造當事人之人數附具繕本。
如委任律師提起上訴者，應一併繳納上訴審裁判費。
中　　華　　民　　國　　111 　年　　6 　　月　　17　　日
                              書記官  徐子芹